【裁判字號】    88,訴,228
【裁判日期】    890120
【裁判案由】    塗銷土地所有權移轉登記
【裁判全文】
臺灣彰化地方法院民事判決  八十八年度訴字第二二八號
    原      告  丁○○
    訴訟代理人  甲○○
    被      告  全歐汽車股份有限公司
    法定代理人  乙○○
    訴訟代理人  丙○○
    訴訟代理人  戊○○
右當事人間請求塗銷土地所有權移轉登記事件，本院判決如左：
    主      文
被告應將原告所有坐落彰化縣員林鎮○○段一四八四地號、建、面積０．００七三公
頃土地及其上建號四八三號房屋（即門牌彰化縣員林鎮○○路一三六巷十三號）全部
，於民國七十九年十一月十五日設定登記（以彰化縣員林地政事務所民國七十九年十
一月十四日員字第一一七八二號收件）之本金最高限額新台幣伍拾陸萬元之扺押權應
予塗銷。
訴訟費用由被告負擔。
    事      實
甲、原告方面：
    一、聲明：判決如主文第一項所示。
    二、陳述：
    (一)緣訴外人甲○○於民國（下同）七十九年及八十年間，曾向被告分別購買車牌
      號碼000－0000號（嗣更換為ＱＪ－四七五五號）、000－0000
      號（嗣更換為ＲＣ－二四二七號）之自用小客車二部，並向被告辦理貸款，除
      以上開二部自用小客車設定動產扺押擔保外，並徵得原告同意，提供其所有坐
      落彰化縣員林鎮○○段一四八四地號土地及上建號四八三號房屋（即門牌號碼
      彰化縣員林鎮○○路一三六巷十三號）全部，設定二筆扺押權予被告[一筆係
      以彰化縣員林地政事務所於七十九年十一月十四日以員字第一一七八二號收件
      ，同年月十五日設定登記之本金最高限額新台幣（下同）五十六萬元之扺押權
      （係指車號000－0000部分）；另一筆係以彰化縣員林地政事務所於八
      十年二月一日員字第一五八八號收件，同年月五日設定登記之本金最高限額六
      十五萬元之扺押權（係指車號000－0000號部分。]嗣至八十一年間訴
      外人甲○○將上開二部車輛另行出售，並己清償全部貸款（動產擔保己塗銷，
      車輛始可過戶），因此原告上開不動產所設定之扺押權亦應塗銷，不料因被告
      作業上失誤，僅塗銷前開八十年間所設定之扺押權，另一筆扺押權則漏未塗銷
      ，經多次通知被告，被告均置之不理，爰依民法第七百六十七條、第八百八十
      條訴請判決如聲明所示。
    (二)有關前開二部車輛之車款，伊均係以現金交付予蕭秋煌（當時任被告公司業務
      員  ），委託蕭秋煌代為交付予被告，並均已繳清。
    三、證據：提出土地登記簿謄本一件，建築改良物登記記簿謄本一件，存證信函
        影本一件、戶籍謄本二件、公司變更登記事項一件為證，並聲請訊問證人蕭
        秋煌、陳國梁。
乙、被告方面：
    一、聲明：駁回原告之訴。
    二、陳述：
    (一)訴外人甲○○原告應於八十年三月五日及同年六月五日起，分別繳交分期車款一
      萬七千九百五十四元及一萬五千二百八十元，每繳交一期，被告即退還同金額
      之甲○○所開立之本票（經原告背書）乙紙，詎於上開還款期間內還款時有遲
      延情事，經被告催討，訴外人甲○○始將八十一年三月間所購車輛之分期款繳
      清，被告亦依規定，將該扺押權登記予以塗銷（即車牌000－0000號車
      輛部分），惟訴外人甲○○購買之車牌000－0000號自用小客車部分，
      尚有十六期共二十四萬四千四百八十元之金額未付，本件系爭扺押權所擔保之
      車款既未還清，被告自不可能塗銷系爭扺押權登記。
    (二)被告對未依期繳納車款之客戶，均會依法催繳，倘車主有繳納分期車款，一般
      均會將該期之本票退還予車主，本件車主即訴外人甲○○所簽發之本票既尚未
      退還，即表示該本票上所示之款項尚未繳清。
    (三)證人蕭秋煌所簽發之本票，並非由被告提示，亦未入被告公司之帳戶，不得證
      明車主有還款之事實。且一般作業程序，被告均有寄匯款單予車主，再由車主
      匯款予被告，或由車主直接交予被告公司之會計人員，再由被告公司之會計人
      員將本票退還或寄還車主；如由被告公司之代理人收取，則應有被告公司所出
      具之憑證為據。
    (四)又證人陳國梁原係被告公司之法務人員，另訴外人張式楠則為被告公司之主任
      。惟否認證人蕭秋煌之證言為真正。
三、證據：提出本票十六紙、存證信函影本三件、收件回執六紙、銷售金額明細表二
          件、空白收款單一件為證。
丙、本院依職權向台灣省公路局台中區監理所彰化監理站調車牌000－0000號
    、000－0000號車輛之車籍異動資料及向萬泰商業銀行調證人蕭秋煌簽發
    支票之相關資料。
    理      由
甲、程序方面：
一、本件原告主張訴外人甲○○於七十九年及八十年間，曾向被告分別購買車牌號碼
    七二九─０四五三號（嗣更換為ＱＪ─四七五五號）、七二九─八五四六號（嗣
    更換為ＲＣ─二四二七號）之自用小客車二部，並向被告辦理貸款，而由原告提
    供其所有坐落彰化縣員林鎮○○段一四八四地號土地及其上建號四八三號房屋（
    即門牌號碼彰化縣員林鎮○○路一三六巷十三號）全部，設定二筆抵押權予被告
    〔一筆係以彰化縣員林地政事務所於七十九年十一月十四日以員字第一一七八二
    號收件，同年月十五日設定登記之本金最高限額五十六萬元之抵押權（係指車號
    七二九─０四五三號部分）；另一筆係以彰化縣員林地政事務所於八十年二月一
    日以員字第一五八八號收件，同年月五日設定登記之本金最高限額六十五萬元之
    抵押權（係指車號七二九─八五四六號部分）〕。嗣訴外人甲○○將上開二輛車
    另行出售，並已清償全部貸款，詎被告因作業上失誤，僅塗銷前開八十年間所設
    定之抵押權，另一筆抵押權則漏未塗銷，經多次通知被告，被告均置之不理，為
    此爰依民法第七百六十七條、第八百八十條規定，訴請判決如聲明所示等語。被
    告則以：訴外人甲○○於八十一年間固有清償車牌七二九─八五四六號之車款，
    且被告亦依規定塗銷該抵押權登記，惟另一部車牌七二九─０四五三號自用小客
    車部分，訴外人甲○○尚欠分期車款十六期，共二十四萬四千四百八十元未付，
    並未全部清償，故被告自不可能塗銷該抵押權登記。又倘車主未依期繳納車款，
    被告均會通知繳納，如車主已償還分期之車款，被告均會將其簽發之本票按期退
    還予車主，本件訴外人甲○○既尚有十六張本票在被告處，足見其並未清償該部
    分之車款；另證人蕭秋煌所簽發之支票，並未存入被告公司之帳戶，自不得作為
    有還款之依據，且車主並未提出任何被告公司所出具之收據證明其有還款之情事
    ，自難認本件系爭車款已還云云資為抗辯。
二、原告主張訴外人甲○○於七十九年及八十年間，曾向被告分別購買車牌號碼七二
    九─０四五三號（嗣更換為ＱＪ─四七五五號）、七二九─八五四六號（嗣更換
    為ＲＣ─二四二七號）之自用小客車二部，並向被告辦理貸款，且以原告所有同
    右段一四八四地號土地及同右建號之房屋全部，設定右揭二筆抵押權予被告，嗣
    訴外人甲○○將右揭二部車輛另行出售予他人，被告曾因訴外人甲○○償還右開
    車牌號碼七二九─八五四六號全部車款，並塗銷上開土地、房屋上八十年間所設
    定之抵押權之事實，業據其提出土地登記簿謄本一件、建築改良物登記簿謄本一
    件為證，並有上開二輛車之車籍資料附卷可稽，復為被告所是認，此部分事實，
    自堪信為真正。
三、至被告抗辯訴外人甲○○並未全部清償車牌號碼七二九─０四五三號車輛之車款
    乙節，固據其提出本票十六紙、存證信函四件、銷售金額明細表二件為證，惟查
    ：(一)證人即被告公司之原業務員蕭秋煌證稱：系爭二部車輛之貸款，有一部有經
    過我，且已清償完畢、另一部則沒有，惟依照常情判斷，系爭二部車之車款應已
    還清，否則被告公司會催繳及辦理假扣押。又系爭車牌000－0000號之自
    用小客車，訴外人甲○○出賣予伊，伊則簽發如附表所示之九張支票（共二十五
    萬五千元）交予被告公司之員林分公司之課長曾孟麟收受，以支付該車分期付款
    未繳完之款項，嗣再由曾猛麟轉交予被告公司之法務代收，且均已兌現，故系爭
    車牌號碼000－0000號自用小客車之車款，業已全部清償完畢。因不知每
    期應繳之確實之日期及所開之票期較長，因要補貼利息，故所簽發系爭支票之金
    額較車輛，餘款二十四萬四千四百八十元為高等語（見本院八十八年七月八日、
    同年九月二日、同年九月二十八日、同年十一月二日言詞辯論筆錄）。且證人蕭
    秋煌所簽發如附表所示之九張支票均已兌現之事實，此亦有萬泰商業銀行台中
    字第二０八號，八十八年十月七日泰台中字第０二六六號函二件所附之支票影本
    九張存卷可查。(二)又上揭九張支票，如附表編號(1)所示之支票，係由被告公司之
    主任張式楠提示兌領外，其餘八張支票則均係由被告公司之法務陳國梁提示兌領
    ，且陳國梁兌領部分，均已存入被告公司帳戶之事實，此觀上揭函件二件及九張
    支票影本自明，復經證人陳國梁證述屬實，並為兩造所自認，此項事實，自堪予
    採信。(三)又參酌系爭房地上以彰化縣員林地政事務所八十年二月一日員字第一五
    八八號收件，同年月五日設定之本金最高限額六十五萬元之抵押權（即車號00
    0－0000號貸款部分），係於八十一年四月十五日以該所員字第五七三０號
    收件，並辦理塗銷上開扺押權在案，此觀卷附之土地及建築改良物登記簿謄本自
    明。依此被告於塗銷上開扺押權登記時，證人蕭秋煌所簽發如附表所示支票均尚
    未兌現，足見該支票之款項二十五萬五仟元與車牌號碼000－0000之自用
    小客車車款無關。(四)依據被告所提之訴外人甲○○於七十九年十一月四日一起簽
    發之十六紙本票（每張金額均各為一萬五千二百八十元），其到期日係自八十一
    年八月十五日至八十二年十一月十五日止（每月十五日到期）；此與證人蕭秋煌
    所簽如附表所示之九張支票上發票日甚為接近，金額差距為一萬零五百二十元，
    此正與證人蕭秋煌所述因所開之支票票期較長，須貼補利息，故金額較高之情形
    相符。且亦與被告所提銷售金額明細表所載支付之日期相合（系爭車輛自七十九
    年十二月十五日起至八十二年十一月十五日止，分三十六期償還車款，並於每月
    十五日支付車款一萬五千二百八十元），足認證人蕭秋煌所簽發如附表所示之支
    票，應係清償車000－0000號自用小客車之車款無訛。(五)至被告提出之存
    證信函三件分別係於八十年三月二十二日、同年六月十八日、八十一年四月二日
    寄發，此僅能證明訴外人甲○○於八十一年四月二日以前曾有遲延交付車款之情
    形，尚不足以證明訴外人甲○○於八十一年四月二日以後，尚有積欠系爭車輛款
    項未還之事實，併予明。(六)依上開說明，系爭車牌000－0000號自小客
    車之車款，既已由證人蕭秋煌代訴外人甲○○繳交予被告公司之職員張式楠、陳
    國梁收受，並已存入被告公司之帳戶，則訴外人甲○○所欠被告上開車輛之款項
    ，應屬已清償完畢。故原告主張訴外人甲○○已清償系爭扺押債權全部乙節，即
    堪予採信；被告所為上開抗辯，即無足取。
四、按所有權人對於妨害其所有權者，得請求除去之。民法第七百六十七條中段定有
    明文。本件原告所有之前開房、地所擔保之主債權既己因清償而消滅，則從屬於
    主債權之系爭扺押權亦應歸於清滅。從而，原告依據上開規定，訴請被告應將如
    主文第一項所示之扺押權登記塗銷，即為有理由，應予准許。
五、結論：本件原告之訴為有理由，爰依民事訴訟法第七十八條，判決如主文。
中      華      民      國    八十九    年      一      月    二十      日
                                臺灣彰化地方法院民事第二庭
~B法      官  何志通
右正本證明與原本無異。
如不服本判決，應於判決送達後廿日之不變期間內，向本院提出上訴狀。
~B法院書記官  林文斌
中      華      民      國    八十九    年      一      月    二十四    日
附表：
    ┌───┬───┬────────┬───────┬─────────┬──────┬──────┬────┐
    │      │      │                │              │                  │            │金      額  │        │
    │編  號│發票人│付            款│帳          號│票              號│發  票  日  │單位：新台幣│兌領人  │
    │      │      │                │              │                  │            │            │        │
    ├───┼───┼────────┼───────┼─────────┼──────┼──────┼────┤
    │      │      │萬泰商業銀行    │一二一五五    │ＣＡ0000000│八十二年一月│            │        │
    │  (一)  │蕭秋煌│台中分行        │－０三        │                  │十日        │三萬元      │ 張式楠 │
    │      │      │                │              │                  │            │            │        │
    ├───┼───┼────────┼───────┼─────────┼──────┼──────┼────┤
    │      │      │萬泰商業銀行    │一二一五五    │ＣＡ0000000│八十一年十二│            │        │
    │  (二)  │蕭秋煌│台中分行        │－０三        │                  │月二十日    │三萬元      │ 陳國梁 │
    │      │      │                │              │                  │            │            │        │
    ├───┼───┼────────┼───────┼─────────┼──────┼──────┼────┤
    │      │      │萬泰商業銀行    │一二一五五    │ＣＡ0000000│八十二年一月│            │        │
    │  (三)  │蕭秋煌│台中分行        │－０三        │                  │二十日      │三萬元      │ 同  右 │
    │      │      │                │              │                  │            │            │        │
    ├───┼───┼────────┼───────┼─────────┼──────┼──────┼────┤
    │      │      │萬泰商業銀行    │一二一五五    │ＣＡ0000000│八十二年二月│            │        │
    │  (四)  │蕭秋煌│台中分行        │－０三        │                  │二十日      │三萬元      │ 同  右 │
    │      │      │                │              │                  │            │            │        │
    ├───┼───┼────────┼───────┼─────────┼──────┼──────┼────┤
    │      │      │萬泰商業銀行    │一二一五五    │ＣＡ0000000│八十二年三月│            │        │
    │  (五)  │蕭秋煌│台中分行        │－０三        │                  │二十日      │三萬元      │ 同  右 │
    │      │      │                │              │                  │            │            │        │
    ├───┼───┼────────┼───────┼─────────┼──────┼──────┼────┤
    │      │      │萬泰商業銀行    │一二一五五    │ＣＡ0000000│八十二年七月│            │        │
    │  (六)  │蕭秋煌│台中分行        │－０三        │                  │二十日      │三萬元      │ 同  右 │
    │      │      │                │              │                  │            │            │        │
    ├───┼───┼────────┼───────┼─────────┼──────┼──────┼────┤
    │      │      │萬泰商業銀行    │一二一五五    │ＣＡ0000000│八十二年九月│            │        │
    │  (七)  │蕭秋煌│台中分行        │－０三        │                  │二十日      │三萬元      │ 同  右 │
    │      │      │                │              │                  │            │            │        │
    ├───┼───┼────────┼───────┼─────────┼──────┼──────┼────┤
    │      │      │萬泰商業銀行    │一二一五五    │ＣＡ0000000│八十二年十二│            │        │
    │  (八)  │蕭秋煌│台中分行        │－０三        │                  │月二十日    │壹萬伍千元  │ 同  右 │
    │      │      │                │              │                  │            │            │        │
    ├───┼───┼────────┼───────┼─────────┼──────┼──────┼────┤
    │      │      │萬泰商業銀行    │一二一五五    │ＣＡ0000000│八十三年二月│            │        │
    │  (九)  │蕭秋煌│台中分行        │－０三        │                  │二十八日    │三萬元      │ 同  右 │
    │      │      │                │              │                  │            │            │        │
    └───┴───┴────────┴───────┴─────────┴──────┴──────┴────┘
                                        合計金額二十五萬五千元。


司法院資訊處製作；財團法人民間司法改革基金會備份。
